臺灣高等法院刑事判決　　　　　　　　 96年度選上訴字第8號
上　訴　人　臺灣桃園地方法院檢察署檢察官
被　　　告　甲○○
選任辯護人　邱永祥律師
被　　　告　乙○○
選任辯護人　溫俊富律師
　　　　　　邱秀珠律師
上列上訴人，因被告違反公職人員選舉罷免法案件，不服臺灣桃
園地方法院95年度選訴字第19號，中華民國95年12月7 日第一審
判決（起訴案號：臺灣桃園地方法院檢察署95年度選偵字第31號
），提起上訴，本院判決如下：
    主  文
上訴駁回。
    理  由
一、公訴意旨略以：被告甲○○係民國（下同）95年桃園縣龍潭
    鄉鄉民代表候選人、被告乙○○係未經設立登記「東風創意
    廣告行銷公司」（下稱東風公司，違反公司法部分，另由檢
    察官聲請簡易判決）總經理。甲○○為爭取該鄉鄉民支持，
    以便能於95年6 月10日舉辦第18屆桃園縣龍潭鄉鄉民代表選
    舉順利當選，竟於95年4 月中旬，在桃園縣龍潭鄉○○路上
    「貴族世家牛排館」，與乙○○共同基於對有投票權人交付
    賄賂之概括犯意聯絡，計劃以足使人動心而影響投票意向之
    餐廳消費折扣禮券，對有投票權之人交付之，而約定投票權
    為一定之行使，經乙○○提議由「東風公司」提供該公司收
    費定期為「華川宴麻辣鍋」、「皇廚泰式料理」、「上瑤靚
    湯」、「源芳魚翅餐廳」、「六十甲子懷舊餐廳」、「四季
    風火車旋轉涮涮鍋」、「龍雁日式炭火燒肉店」、「大北京
    涮羊肉」、「陽光麥子烘焙屋」、「藍嶼酒吧餐廳」等不知
    情餐飲業者印製消費折扣禮券，甲○○則出資新臺幣（下同
    ）3萬2千元贊助印製該等禮券並加附競選文宣，共同裝訂為
    封面係甲○○照片及政見、內頁係前開餐飲業者供應之折扣
    100元、200元、8折、85折、9折不等之消費禮券計2 萬本，
    於95年5 月中旬印畢後，由甲○○交付競選工作人員連續發
    送至桃園縣龍潭鄉中山村、中興村、東興村、北興村、武漢
    村之有投票權人信箱、結婚廣場及餐廳等處，藉以區隔「東
    風公司」過去發送折扣禮券固定廣告通路，並利用甲○○、
    乙○○及桃園縣龍潭鄉鄉民對該折扣禮券行銷市場資訊之不
    對稱性，創設上開折扣禮券在桃園縣龍潭鄉鄉民代表選舉第
    1 選區之特定區域經濟價值，促使收受折扣禮券者支持甲○
    ○當選為鄉民代表。經民眾於95年5 月15日提出該折扣禮券
    ，向桃園地檢署檢舉而偵辦。因認甲○○、乙○○涉犯公職
    人員選舉罷免法第90條之1第1項投票行賄罪嫌。
二、按，犯罪事實應依證據認定之，無證據不得認定犯罪事實，
    為刑事訴訟法第154條第2項定有明文。又認定不利於被告之
    事實，須依積極證據，苟積極證據不足為不利於被告事實之
    認定，即應為有利於被告之認定，更不必有何有利之證據；
    所謂認定犯罪事實之證據，係指足認定被告確有犯罪之積極
    證據而言，該項證據自需適合於被告犯罪事實之認定，始得
    採為斷罪資料；如未能發現相當證據，或證據不足以證明，
    自不能以推測或擬制之方法，以為裁判之基礎；被告否認犯
    罪事實所持之辯解，縱屬不能成立，仍非有積極證據足以證
    明其犯罪行為，不能遽為有罪之認定。又公職人員選舉罷免
    法第90條之1第1項之賄選罪係以對於有投票權之人，行求、
    期約或交付賄賂或其他不正利益，而約其不行使投票權或為
    一定之行使為構成要件。亦即須視行為人主觀上是否具有行
    賄之犯意，而約使有投票權人為投票權一定之行使或不行使
    ；客觀上行為人所行求、期約或交付之賄賂或不正利益是否
    可認係約使有投票權人為投票權之一定行使或不行使之對價
    ；以及所行求、期約、交付之對象是否為有投票權人而定。
    上開對價關係，在於行賄者之一方，係認知其所行求、期約
    或交付之意思表示，乃為約使有投票權人為投票權一定之行
    使或不行使；在受賄者之一方，亦應認知行賄者對其所行求
    、期約或交付之意思表示，乃為約使其為投票權一定之行使
    或不行使。且對有投票權人交付之財物或不正利益，並不以
    金錢之多寡為絕對標準，而應綜合社會價值觀念、授受雙方
    之認知及其他客觀情事而為判斷（參照最高法院30年上字第
    816 號、29年上字第3105號、30年上字第1831號、92年臺上
    字第893號判例意旨）。
三、公訴人認被告二人涉有公職人員選舉罷免法第90條之1第1項
    投票行賄罪嫌，無非係以：被告甲○○委託「東風公司」乙
    ○○印製扣案有甲○○競選資料封面之折價禮券本之事實，
    為被告二人所是認，且證人林淑敏、徐健富、陳素慧於警詢
    中均證稱持折價禮券可享折價優惠等語，扣案印製有甲○○
    競選資料封面之折價禮券本內附有被告甲○○為負責人之「
    龍雁店」88折禮券，證人陳文明於審理時亦證稱確有持該禮
    券前往消費等語，資為論據。原審及本院訊據被告甲○○、
    乙○○二人，均堅決否認有公訴人所指投票行賄犯行，被告
    甲○○及其選任辯護人先後辯稱：被告甲○○並無投票行賄
    犯意，扣案折價禮券本內各折價券係各商家自行委請「東風
    公司」印製，與被告甲○○無關，該折價券必須有消費才能
    享受折扣，不生投票權行使之對價關係，該折價禮券本內雖
    有「龍雁日式炭火燒肉店」（下稱龍雁店）之折價券，但該
    折價條件與其他店家相同並未特意降低價錢或提高折扣率，
    顯與本件選舉無關等語。被告乙○○及選任辯護人先後辯稱
    ：扣案折價券乃市場上常見之行銷手法，必須持有者前往消
    費，方能享受折扣，顯非賄選之對價，其內各折價券乃商家
    提供，並非候選人提供，故不可能有該折價券係要求選民投
    票給被告甲○○之對價認知，該折價禮券內雖有「龍雁店」
    之折價券，然被告甲○○並未要求將該折價券放在第1 頁，
    並加註負責人係甲○○字樣，顯然無以該折價券賄選之意；
    乙○○係認折價券上印有甲○○之競選文宣，可有較持久廣
    告效益，並無與甲○○共同以該折價券賄選之意等語。
四、茲按，公職人員選舉罷免法第90條之1第1項之投票行賄罪，
    係以對於有投票權之人，行求、期約或交付賄賂或其他不正
    利益，而約其不行使投票權或為一定之行使，為其構成要件
    ，其要件有三：其一，須對於有投票權之人為之；其二，須
    有行求、期約或交付賄賂或其他不正利益之行為；其三，須
    約使有投票權人為一定之行使或不行使投票權。所謂「行求
    」，係指行賄人自行向對方提出賄賂或不正利益，以備交付
    ，祇以行賄者一方之意思表示為已足，不以受賄者之允諾為
    必要；所謂「期約」，係指行賄者與受賄者雙方就期望而為
    約定於一定期間內交付賄賂或利益，乃雙方意思已合致，而
    尚待交付；所謂「交付」，係指行賄者事實上將賄賂或不正
    利益交付受賄者收受之行為，惟不論何階段之行為態樣，行
    為人之行為是否該當於公職人員選舉罷免法第90條之1第1項
    之投票行賄罪，均應有上述三構成要件，亦即須視行為人主
    觀上是否具有行賄之犯意，而約使有投票權人為投票權一定
    之行使或不行使；客觀上行為人所行求、期約或交付之賄賂
    或不正利益是否可認係約使有投票權人為投票權之一定行使
    或不行使之對價；以及所行求、期約、交付之對象是否為有
    投票權人而定。上開對價關係，在於行賄者之一方，係認知
    其所行求、期約或交付之意思表示，乃為約使有投票權人為
    投票權一定之行使或不行使；在受賄者之一方，亦應認知行
    賄者對其所行求、期約或交付之意思表示，乃為約使其為投
    票權一定之行使或不行使，且對有投票權人交付之財物或不
    正利益，並不以金錢之多寡為絕對標準，而應綜合社會價值
    觀念、授受雙方之認知及其他客觀情事而為判斷，倘足認其
    與要約有投票權人為投票權一定之行使或不行使間，具有「
    對價」關係時，始與該罪之構成要件相符（最高法院95年度
    臺上字第5447號判決意旨參照）。
五、經查：
(一)被告甲○○、乙○○確於95年4 月間某日，在桃園縣龍潭鄉
    ○○路「貴族世家牛排館」，由甲○○委託乙○○所經營之
    「東風公司」印製甲○○競選資料，為折價禮券本之封面，
    此為甲○○、乙○○所是認，並有附卷甲○○與「東風公司
    」簽訂「東風- 『大桃園消費年鑑』（聯盟禮券）廣告刊登
    合約書」影本可稽（參見95年度選他字第119 號卷26頁）；
    又扣案印製有甲○○競選資料之折價禮券本，其封面印製有
    甲○○競選資料，另其內分別有「華川宴麻辣鍋」200 元禮
    券、「皇廚泰式料理」200元禮券、「上瑤靚湯」100元禮券
    、「源芳魚翅餐廳」9折禮券、「六十甲子懷舊餐廳」200元
    禮券、「四季風火車旋轉涮涮鍋」85折禮券、「龍雁日式炭
    火燒肉」88折禮券、「大北京涮羊肉」200 元禮券、「龍之
    鄉客家小館」200元禮券、「陽光麥子烘焙屋」8折禮券、「
    藍嶼酒吧餐廳」100元禮券、「烏樹林花園餐廳」100元禮券
    及「新黃金海岸活蝦」折價券（二人以上同行抵300元、6人
    以上同行抵500 元）等各店家折價禮券，亦有扣案上開折價
    禮券本可佐，上開情事，均堪認定。
(二)上開折價禮券本之各店家折價禮券之印製，係各店家自行與
    「東風公司」簽約，分別有「六十甲子」、「華川宴」、「
    烏樹林」、「皇廚」、「大北京龍潭店」、「上瑤靚湯」、
    「陽光麥子」、「藍嶼企業有限公司」等店家與「東風公司
    」簽訂之「東風- 『大桃園消費年鑑』廣告刊登合約書」影
    本八紙（參見選他字第119 號卷28至35頁）；證人即店家負
    責人林淑敏、徐健富、陳素慧於警詢中均證稱：不認識被告
    甲○○，且不知道折價禮券本封面上甲○○之文宣資料是何
    人製作等語（同上卷6 至11，16、17頁），上開證人於警詢
    中為證述，其性質屬傳聞證據，惟經原審及本院於準備程序
    時經徵詢被告及辯護人意見，被告及辯護人均陳明同意作為
    證據，法院審酌上開筆錄作成時，較無人情施壓或干擾，亦
    無不當取供之情形，認為以之作為本案之證據亦屬適當，依
    刑事訴訟法第159條之5第1 項規定，是其等於警詢證述，自
    具有證據能力。再者，被告乙○○於原審時經諭知分離審判
    程序後，以證人身分具結證述稱：「（扣案之折價禮券除了
    被告還有多少店家印在一起？）總共有13個店家。」、「（
    他們之資料是何人提供的？）由店家提供的」、「（店家提
    供資料時，被告有無參與？）沒有，這與被告無關。」、「
    （店家有無與你們簽約？）有，是個別簽約」等語（參見原
    審卷62頁）。由合約書僅有店家與「東風公司」（乙○○）
    之簽署，上開證人林淑敏、徐健富、陳素慧既均證稱與被告
    甲○○不認識，亦不知悉封面（即印有甲○○競選資料）係
    何人製作，且於警詢中證人林淑敏即明確證稱：沒有候選人
    或助選員與其接洽折價禮券事宜，是廣告公司（即「東風公
    司」）與其接洽等語；證人徐健富證稱：沒有候選人付伊折
    價禮券相對之價錢等語；證人陳素慧亦證稱：沒有候選人付
    伊折價禮券相對之價錢，不是候選人或助選員與其接洽折價
    禮券事宜等語（參見同上119號卷7、10、16頁）；參諸證人
    即同案被告乙○○上開證詞，堪認上開折價禮券本各店家折
    價券部分，係被告乙○○以「東風公司」名義，與各店家洽
    商印製，被告甲○○並未參與。
(三)被告乙○○辯稱：「東風公司」係以受託行銷為業，受店家
    委託印製折價禮券屬其業務之一，約每3 個月都會印製類似
    之促銷活動等語。依卷附「200e專案企劃書」已載明：「所
    提供內容如下：3.東風禮券：統籌各聯營商店所提供之優惠
    ，藉由本公司負責設計、製作成1 本禮券，贈送對象」等字
    樣（選他字第119 號卷24頁），而扣案數種折價禮券本中，
    確有不同使用期限，如印製有甲○○競選資料封面之折價禮
    券本內各商家折價禮券使用期限多係至95年6 月30日；印製
    「日光流域」字樣房地產廣告封面及印製「統一精工 Smile
    」字樣封面之折價禮券本內各商家折價禮券使用期限則為至
    94年10月31日，有扣案各該折價禮券本可稽，是被告乙○○
    上開所辯，應堪採信，則「東風公司」既確實定期受各商家
    委託印製折價禮券本，乙○○顯非係為95年桃園縣龍潭鄉鄉
    民代表選舉，而特地設計此類折價禮券本，要堪認定。
(四)扣案印製有甲○○競選資料封面之折價禮券本，其係印製「
    龍潭鄉in 好」、「微笑龍潭-幸福起飛」、「鄉長葉發海特
    別推薦龍潭鄉民代表候選人- 甲○○敬上」等字樣，封面內
    頁則印製甲○○之學經歷及政見，扣案印製有甲○○競選資
    料封面之折價禮券本內固附有前述(一)所列各商家之折價禮
    券，然印製為封面之廣告主無非係藉由在該處顯眼位置而獲
    得較佳宣傳效果，衡諸一般收受該折價禮券本者，當不致誤
    認為其內各商家之折價禮券均與印製為封面之廣告主有關，
    如前述分別印製有「日光流域」字樣房地產廣告封面及印製
    有「統一精工 Smile」字樣廣告封面之折價禮券本，一般收
    受者絕不至於認為其內各商家之折價禮券均與上開二廣告封
    面之廣告主有關，則本件扣案印製有甲○○競選資料封面之
    折價禮券本，一般收受者當亦不致認為其內各商家折價禮券
    係與甲○○有關。另在民主社會中，基於被選舉權之保障，
    任何候選人本即均得以言語或書面發表如「懇請賜票」之競
    選內容，則候選人以言語或書面發表如「懇請賜票」競選內
    容，主觀上是否已與談話之對方或在場聽聞該等言論或收受
    該書面資料之有投票權人互達「約」其投票權為一定行使或
    不行使之意，自應審慎認定。依前所述，扣案印製有甲○○
    競選資料封面之折價禮券本內固附有前述(一)所列各商家之
    折價禮券，惟一般人既不致認為其內各店家之折價禮券係與
    被告甲○○有關，則縱被告甲○○委請被告乙○○於該選舉
    期間內印製折價禮券本，並由被告甲○○加以發送，亦難逕
    認被告甲○○、乙○○主觀上具有行賄犯意。
(五)又扣案印製有甲○○競選資料封面之折價禮券本，其內各店
    家固分別在其折價券上載明優惠一定金額（如100元、200元
    ）或給予一定折扣（如9折、85折、88折、8折），惟係必須
    前往該商家消費方可得此折價，除據證人林淑敏警詢中證稱
    ：「大北京涮羊肉」之折價券係每消費滿1000元就可以抵扣
    200元等語（選他字第119號卷7 頁），且多為其內各店家於
    其折價券上所載明，如：「皇廚泰式料理」200 元禮券載明
    消費滿1000元可享200元之折扣、「上瑤靚湯」100元禮券載
    明消費滿500元可享100元之折扣、「四季風火車旋轉涮涮鍋
    」85折禮券載明憑卷至本店消費可享85折優惠等，此與一般
    如百貨業者或賣場發行與現金等值之禮券，性質上迥然不同
    。印製發送該類憑券消費給予一定折價之折價券，亦係國內
    店家常見行銷手法，無非希冀藉由給予消費者一定折扣優惠
    ，吸引更多消費者前來消費，本僅「薄利多銷」之行銷手法
    ，此為一般國人所認知，其「價值」更係因人而異，依社會
    通念，該折價禮券性質上無非僅係廣告一種型態。如前(三)
    所述，印製有各商家折價禮券之折價禮券本既係「東風公司
    」固定發行，並非針對95年桃園縣龍潭鄉鄉民代表選舉，而
    特地設計此類折價禮券本，是一般民眾即便在非選舉期間內
    ，亦可取得該類折價禮券本，則在一般人既可認知所謂折價
    券僅係店家的行銷方式，且在非選舉期間可取得相類折價禮
    券本之情形下，被告甲○○即使在上開選舉期間內委託被告
    乙○○印製有甲○○競選資料封面之折價禮券本，對有投票
    權之人而言，顯不可能因是否收受該折價禮券本，即影響其
    是否投票予特定候選人之決定。就被告甲○○、乙○○而言
    ，顯無以之認係約定使選民為投票權一定行使或不行使之意
    ；就收受該折價禮券本之選民而言，亦不致認定該折價禮券
    本，乃係約定其為投票權之一定行使或不行使，客觀上扣案
    印製有甲○○競選資料封面之折價禮券本，即難認定係約使
    有投票權人為投票權之一定行使或不行使之對價。
(六)扣案印製有甲○○競選資料封面折價禮券本內，雖附有被告
    甲○○為負責人之「龍雁店」88折禮券，惟被告甲○○與「
    東風公司」於95年3月14日即簽訂「東風-『大桃園消費年鑑
    』廣告刊登合約書」，並約定「刊登單頁廣告，附贈500 張
    VIP認同卡及500 本消費年鑑，附贈龍潭鄉聯盟禮券1期」等
    ，此有合約書及收據可稽（原審卷144 頁），若無其他積極
    證據，自難逕認該折價禮券係為95年桃園縣龍潭鄉鄉民代表
    選舉而印製；況該「龍雁店」88折禮券，係給與消費者憑券
    可享88折優惠，該折價禮券本內其他店家折價券，亦多給與
    消費者8折至9折之優惠，是「龍雁店」88折禮券，顯未特別
    優惠。就「龍雁店」88折禮券於該折價禮券本內之位置，亦
    未特別明顯（若不計封面，係在該折價禮券本第7 頁），若
    被告甲○○、乙○○有以該禮券為行賄之意，當於該禮券上
    載明甲○○為負責人，甚至將該禮券放於首頁等明顯之處。
    況扣案印製有甲○○競選資料封面之折價禮券本，封面內頁
    被告甲○○之學經歷介紹，亦未載明其係該店之負責人，堪
    認被告甲○○、乙○○亦未將「龍雁店」88折禮券與該次選
    舉刻意聯結，縱被告甲○○之他種競選文宣內就其學經歷有
    記載其為「龍雁（原野宴）日式碳烤負責人」，亦難僅憑扣
    案印製有甲○○競選資料封面之折價禮券本內附有「龍雁店
    」88折禮券，即逕認被告甲○○、乙○○有以之投票行賄之
    意。
(七)綜上所述，本件扣案印製有甲○○競選資料封面之折價禮券
    本內各店家折價券部分，係被告乙○○以「東風公司」名義
    ，與各店家洽商印製，且被告乙○○顯非係為95年桃園縣龍
    潭鄉鄉民代表選舉，而特地設計此類折價禮券本，一般人既
    不致認為其內各店家之折價禮券係與被告甲○○有關，則縱
    被告甲○○委請被告乙○○於選舉期間內以其競選資料為該
    禮券本之封面，並由被告甲○○加以發送，亦難逕認被告甲
    ○○、乙○○主觀上具有行賄之犯意。另對於有投票權之人
    而言，顯不可能因是否收受該折價禮券本，即影響其是否投
    票予特定候選人之決定，則客觀上亦難認定該折價禮券本係
    約使有投票權人為投票權之一定行使或不行使之對價，本件
    即與公職人員選舉罷免法第90條之1第1項投票行賄罪之要件
    ，明顯不合，洵堪認定。再者，證人王金蘭於原審時證稱：
    伊在喜宴上收到被告甲○○助選員發放之一本折價券等語（
    參見原審卷166頁），證人陳文明於原審時證稱：伊於95年6
    月13日有去被告甲○○經營碳烤店持該店折價禮券消費等語
    （原審卷171 頁），惟證人王金蘭之證詞，僅能證明甲○○
    有發送扣案印製有甲○○競選資料封面之折價禮券本之事實
    ，證人陳文明亦僅能證明有持「龍雁店」88折禮券至該店消
    費之事實。又起訴書援引證人即檢舉人AAA 於檢察官訊問時
    之證詞為證據方法，惟公訴人於原審時並無聲請傳喚該檢舉
    人，且依伊於檢察官訊問時所述，無非證述有收到扣案印製
    有甲○○競選資料封面之折價禮券本乙節，基於前述各理由
    ，伊等三人證詞，均難執為不利被告二人之認定。
六、次查：
(一)被告甲○○及其選任辯護人於原審時另辯稱：被告甲○○係
    為國民黨發放扣案印製有甲○○競選資料封面之折價禮券本
    ，其目的純粹在於爭取國民黨黨內初選，藉由提高其知名度
    ，而獲得較高之民調支持云云，被告甲○○復辯稱：其係經
    過徵詢後，才將該封面改版為嗣後遭扣案之折價禮券本版面
    等語。證人即同案被告乙○○於原審時證稱：原先印製折價
    禮券本，本來係約定5月1日交貨，後來甲○○要求改版，所
    以改到5月7日左右交貨等語（參見原審卷60頁），並提出改
    版前（即原約定）之封面版面（原審卷91頁），然該改版前
    之封面版面與扣案印製有甲○○競選資料封面之折價禮券本
    封面版面（即改版後之封面版面）相較，改版前後版面均印
    有「第一選區：中興村、東興村、北興村、九龍村、武漢村
    、永興村、黃唐村、中山村、八德村、凌雲村、聖德村、百
    年村、龍祥村、烏林村、烏樹林村」，與桃園縣選舉委員會
    公告之龍潭鄉第1 選區範圍一致，有卷附桃園縣選舉委員會
    公告在卷可稽（原審卷41至43頁），差異處則係改版前之封
    面正反面之版面均印製有「95年6 月10日龍潭鄉民代表候選
    人」、「黨內提名民調懇請支持」等字樣，改版後之封面版
    面則均無上開字樣。茲查，95年6 月10日為95年桃園縣各鄉
    鎮市民代表選舉之投票日，證人即同案被告乙○○於原審時
    亦證稱：6 月10日是甲○○要求伊這樣做，因為伊不知道實
    際選舉之時間等語（原審卷66頁）；被告甲○○亦供稱：國
    民黨黨內初選是95年4月底至95年5月11日，國民黨初選，沒
    有分選區等語（原審卷66、75頁），若印製有甲○○競選資
    料封面之折價禮券本僅係為國民黨黨內初選宣傳所用，何以
    係改版前之封面版面印製「95年6 月10日」此日期？甚至改
    版後又不再印製「黨內提名民調懇請支持」等字樣？況甲○
    ○既稱國民黨初選並未分選區，又何以改版前後之封面版面
    均有印製上開選區範圍？另被告甲○○於警詢、檢察官訊問
    時全然未提及上開折價禮券係為了爭取國民黨黨內初選而發
    送等相類辯解（僅強調係口頭徵詢劉承武檢察官意見後方改
    版云云），被告甲○○及其選任辯護人係至原審時方提出此
    節答辯，足見被告甲○○及其辯護人上開辯稱：係為國民黨
    黨內初選而發送扣案印製有甲○○競選資料封面之折價禮券
    本云云，顯與事實不符，難以採信。
(二)公訴人雖聲請傳喚證人彭美雲、陳俊宇（為證人陳文明之妻
    及子），然該二位證人僅能證明有至「龍雁店」消費過程，
    依前所述，本件既不能僅憑扣案印製有甲○○競選資料封面
    之折價禮券本內附有被告甲○○為負責人之「龍雁店」88折
    禮券，即逕認被告甲○○、乙○○有以之投票行賄之意，是
    該二位證人自無傳喚之必要。綜上所述，被告甲○○及其辯
    護人辯稱扣案印製有甲○○競選資料封面之折價禮券本係為
    國民黨黨內初選而印製乙節，雖不可採，然本件無證據證明
    被告甲○○、乙○○主觀上具有行賄之犯意，而有投票權之
    人顯不可能因是否收受該折價禮券本，即影響其是否投票予
    特定候選人之決定，則客觀上亦難認定該折價禮券本係約使
    有投票權人為投票權之一定行使或不行使之對價，本件即與
    公職人員選舉罷免法第90條之1第1項投票行賄罪之要件不合
    ，此外，查無其他證據可資證明被告等確有公訴人所指投票
    行賄罪行，原審因而為被告二人無罪之判決。核無不合。
七、檢察官上訴意旨略稱：
(一)被告甲○○參與95年桃園縣龍潭鄉第18屆鄉民代表第選區選
    舉，為該次選舉候選人乙情，有另案臺灣桃園地方法院95年
    度選字第11號卷內95年桃園縣各鄉鎮民市民代表暨村里長選
    舉結果清單可稽；又桃園縣龍潭鄉第18屆鄉民代表選舉第1
    選區包括黃唐村、永興村、中山村、烏林村、百年村、烏樹
    林村、凌雲村、龍祥村、八德村、聖德村、九龍村、武漢村
    、中興村、東興村、北興村，亦有桃園縣選舉委員會95年3
    月24日桃選一字第0950750131號公告存卷為佐。復次，被告
    甲○○、乙○○於95年4 月中旬某日，合意印製前開折扣禮
    券，嗣被告乙○○於95年5 月中旬某日印製完成後，將成品
    送付被告甲○○，交與競選工作人員發送至桃園縣龍潭鄉龍
    潭鄉鄉民代表選舉第1 選區內中山村、中興村、東興村、北
    興村、武漢村等地之事實，為被告甲○○所是認，且有被告
    甲○○、乙○○簽訂之東風－『大桃園消費年鑑』廣告刊登
    合約書附卷及前開折扣禮券2090冊扣案可證。
(二)被告甲○○、乙○○合意印製前開禮券，交被告甲○○發送
    與其參選之桃園縣龍潭鄉第18屆鄉民代表選舉第1 選區內不
    特定人，禮券內有「華川宴麻辣鍋」之二百元折價券、「上
    瑤靚湯」之一百元折價券、「源芳魚翅餐廳」之九折折價券
    、「六十甲子懷舊餐廳」之二百元折價券、「四季風火車旋
    轉涮涮鍋」之八五折折價券、「龍雁日式炭火燒肉」之八八
    折折價券、「大北京涮羊肉」之二百元折價券、「龍之鄉客
    家小館」之二百元折價券、「陽光麥子烘焙屋」之八折折價
    券、「蘭嶼酒吧餐廳」之一百元折價券、「烏樹林花園餐廳
    」之一百元折價券、「新黃金海岸活蝦」之三百元、五百元
    折價券、「皇廚泰式料理」二百元折價券各1 張，參以證人
    陳文明審理中結證稱於95年6 月13日與友人至「龍雁日式炭
    火燒肉」消費，經向店員出示前開折扣禮券後，由店員收取
    其中「龍雁日式炭火燒肉」之八八折折價券1 張後結帳，又
    於95年6 月14日有伊之妻、子至該店消費，且提出「龍雁日
    式炭火燒肉」免用發票收據2 紙附卷等情，足認收受者持前
    開折扣禮券至前開商家消費，得享消費折價之利益，該折扣
    禮券具有相當經濟價值甚明。被告甲○○為龍雁日式炭烤火
    鍋店負責人，其參與桃園縣龍潭鄉第18屆鄉民代表選舉第1
    選區選舉，不特對選舉區域內不特定人，包括有選舉權之人
    ，併送前開折扣禮券及競選文宣，且於前開折扣禮券中提供
    所營龍雁日式炭烤火鍋店消費折價券，同時於競選文宣背頁
    載明為該事業負責人之事實，此據證人陳文哲審理證述明確
    ，且有桃園縣政府營利事業登記公示詳細資料及競選文宣影
    本在卷可憑，顯見被告甲○○在其競選區域內，提供所營事
    業折價券與競選區域內有選舉權人，約使選民投票權為一定
    之行使，其間具有對價關係。
(三)被告甲○○、乙○○等以印製、發送前開折扣禮券，目的在
    使被告甲○○能通過中國國民黨黨內民調初選，獲得該黨之
    提名，非為被告甲○○於95年6 月10日舉辦之桃園縣龍潭鄉
    鄉民代表第18屆選舉中順利當選云云為辯。然查被告甲○○
    雖未列名中國國民黨龍潭鄉黨部95年4月4日就該次選舉發布
    之提名、報准名單，但中國國民黨龍潭鄉黨部衡量第1 選區
    仍有當選之空間，遂由中國國民黨桃園縣委員會於同年4月9
    日同意核發被告甲○○政黨推薦書，以報准方式參選，並未
    辦理民調初選，此有中國國民黨桃園縣委員會95年9 月14日
    95桃一組字第273號、95年10月16日95桃一組字第297號函附
    卷可資參考；次參被告乙○○審理中證稱被告甲○○於95年
    4月中旬提議印製前開折扣禮券，同年5月中旬發送；又證人
    陳文哲審理中結稱其係同時收受扣案折扣禮券與競選文宣等
    語；及扣案折扣禮券封面印有被告甲○○相片及「龍潭鄉民
    代表候選人甲○○敬上」，併送之競選文宣上亦載有被告甲
    ○○相片及「龍潭鄉民代表候選人甲○○」字樣等情，足認
    該折扣禮券確係為被告甲○○報准參選後，為龍潭鄉第18屆
    鄉民代表選舉，非其為爭取中國國民黨黨內民調初選而印製
    、發送。被告甲○○、乙○○主觀上顯係基於行賄之犯意，
    以發送前開折扣禮券之方式，約使有投票權人為投票權一定
    之行使。原審判決對明顯之客觀證據，視而不見，又缺證據
    與證據關連性連貫後認定事實之基礎經驗，竟以毫無論理依
    據之說詞，認定被告無罪，其判決謬誤，至為明顯。
八、本院經查：
(一)依扣案印製有甲○○競選資料封面之折價禮券本所示，其係
    印製「龍潭鄉in 好」、「微笑龍潭-幸福起飛」、「鄉長葉
    發海特別推薦龍潭鄉民代表候選人- 甲○○敬上」等字樣，
    封面內頁則印製甲○○學經歷及政見，此折價禮券本內附有
    前述所列各商家之折價禮券，此外，與被告乙○○印製一般
    之折價禮券本內容，並無重大不同，此有扣案兩種折價禮券
    本可供比對，再依該折價禮券本內之折價商家以觀，僅有「
    龍雁日式炭火燒肉店」係被告甲○○經營，復依證人陳文明
    於原審證述前往龍雁店消費折價內容等情觀之，該等商店之
    折價方式確有一定限度，無從以多張折價券方式而免費消費
    ，甚為顯然，則此折價禮券廣告方式散發競選文件，依國人
    一般經驗法則、論理法則觀之，是否足認有賄選之對價關係
    ，非無可疑，原審詳細闡述後，為被告無罪諭知，核無不合
    ，檢察官上訴理由(一)、(二)以陳文明、陳文哲證述，主張
    該禮券本與選舉間有對價關係而指摘原審不當，難認可採。
(二)原審依證人乙○○之證稱，及所提出改版前（即原約定）之
    封面版面，與扣案印製有甲○○競選資料封面之折價禮券本
    封面版面（即改版後之封面版面）相比較等情，認甲○○所
    辯稱：係為國民黨黨內初選而發送扣案印製有甲○○競選資
    料封面之折價禮券本云云，已說明被告甲○○此部分辯解，
    不足採信。況且，被告辯解或反證，縱無從採取，依上所述
    ，仍應有積極證據，始足為被告不利認定之根據，檢察官猶
    以被告甲○○此項不足採取辯解，藉以提起上訴，而未提出
    補強證據，遽以指摘被告二人應有賄選犯行，自難採取。又
    本院核對卷內折價禮券內頁被告甲○○之學經歷介紹資料，
    一般民眾難以由該折價禮券本外觀，輕易辨別龍雁店係被告
    所經營，且該店折扣較其他商家為優惠，而使民眾產生賄選
    之意，均往該龍雁店消費之決心，是原審詳查各事證後，為
    被告二人無罪諭知，核與卷內之證據資料相合，自係允當，
    檢察官以上情指摘原判決不當，難認有理由，應予駁回。
據上論斷，應依刑事訴訟法第368條，判決如主文。
本案經檢察官呂文忠到庭執行職務
中　　華　　民　　國　　96　　年　　4 　　月　　18　　日
　　　　　　　　　刑事第十四庭  審判長法　官  陳志洋
　　　　　　　　　　　　　　　　　    法　官  沈宜生
　　　　　　　 　 　　　　　　　　　　法　官  蔡聰明
以上正本證明與原本無異。
檢察官如不服本判決，應於收受送達後十日內向本院提出上訴書
狀，其未敘述上訴之理由者並得於提起上訴後十日內向本院補提
理由書（均須按他造當事人之人數附繕本）。
                                      書記官  陳建邦
中　　華　　民　　國　　96　　年　　4 　　月　　19　　日
